【裁判字號】    89,易,4129
【裁判日期】    920905
【裁判案由】    詐欺
【裁判全文】
台灣台中地方法院刑事判決                       八十九年度易字第四一二九號
    公  訴  人  台灣台中地方法院檢察署檢察官
    被      告  子○○
    選任辯護人  周瑞鎧律師
                李清輝律師
右列被告因詐欺案件，經檢察官提起公訴（八十九年度調偵字第一一九號），本院判
決如左：
    主      文
子○○無罪。
    事      實
一、公訴意旨略以：戊○○（其涉犯詐欺罪嫌，業經本院於九十二年八月十四日以九
    十一年度易字第二一０六號刑事判決諭知無罪）與子○○係夫妻關係，二人皆為
    補習業者，對補習班開設之手續甚為熟悉，共同在台中市○○路二二號二樓開設
    東華文教事業機構加盟部（育林文化事業有限公司代表人子○○），於民國（
    下同）八十七年間，徵得不知情之台中市私立東華文理短期補習班（下稱東華補
    習班）負責人癸○○（另經檢察官不起訴處分）授權使用服務標章（專利商標）
    ，並提供各加盟分部使用之機會，竟均意圖為自己不法之所有，基於共同詐欺之
    故意，利用一般人對補習班開班手續不甚暸解之機會，且利用授權其使用服務標
    章之東華補習班為中部知名之補習班，較易取得一般人信任之情形，於報紙刊登
    廣告，以東華加盟輔導中心之名義，招攬不特定人與其簽約加入台中東華連鎖加
    盟體系開設補習班，明知其加盟輔導中心並無自編之教材，亦無師資培訓能力，
    且明知其與各學區教育界人士關係亦不如其所自誇之良好，更明知其不可能向各
    學區教育界人士取得在校學生名單，竟於八十七年四月下旬，在報紙刊登廣告宣
    傳其加盟輔導中心可以提供「師資培訓」、「教材編定」之輔導，並陸續於八十
    七年五月二日在台中市○○路二二號二樓東華加盟部向乙○○、甲○○，八十七
    年五月三日在彰化市○○路二號救國團向壬○○，八十七年五月六日在上址東華
    加盟部向丙○○、丑○○、辛○○、丁○○召開「加盟說明會」時，以口頭或書
    面之方式偽稱其加盟體系規模組織龐大，有專人協助各加盟分部編訂教材並提供
    其所培訓之師資，有「自編教材，家長較信服」、「師資由班本部協助負責招募
    、訓練、試教、簽約及分派」，且偽稱其在各學區教育界關係如何良好，不僅可
    以介紹各學區教育界人士及老師與丙○○等人認識，且可輕易取得各學區之在校
    學生名單，免費提供各加盟分部拓展業務，甚至向甲○○宣稱可以介紹台中縣中
    平國中訓導主任參與經營加盟之補習。嗣於庚○○看到報紙自行至上址東華加盟
    部找戊○○洽談加盟事宜時，戊○○亦以上述自編教材、師資培訓、介紹學區教
    育界人士認識、免費提供學區學生名單等詞，誘使庚○○同意加盟。乙○○等人
    見其「東華」之名號響亮，言語充滿自信，宏規遠擘，乃深信不疑，始陷於錯誤
    而同意陸續於附表所示之八十七年五、六月間與戊○○簽訂「東華文教事業機構
    連鎖加盟合約書」，並交付附表所示之財物予戊○○。戊○○又基於同一詐欺之
    故意，於八十七年五、六月間分別陪同丙○○、壬○○、乙○○前往台中縣烏日
    鄉○○村○○路○段二六七號、彰化市○○路七九之一號、台中縣沙鹿鎮○○路
    一五二之一號班址時，明知上述台中縣烏日鄉及沙鹿鎮班址建築物有部分為違章
    建築，烏日鄉班址主體建物且為無使用執照之老舊建築物，彰化市班址則位於工
    業區內，均無法申請補習班設立登記，竟為使丙○○、壬○○、乙○○儘速同意
    簽訂加盟合約書，故意隱匿上述無法立案登記之事實，聲稱立案登記沒有問題云
    云，使丙○○、壬○○、乙○○陷於錯誤，同意於上述地點加盟開班。戊○○與
    丑○○簽約時，又基於同一詐欺之故意，明知台中縣大甲鎮、彰化縣彰化市及台
    中市（原東華補習班）均已登記設立有東華補習班，依補習班設立及管理規則第
    八條第二項規定同一性質之補習班，在同一直轄市或縣（市）區域內，不得使用
    相同之名稱，竟仍於上述加盟合約書中載明協助丑○○以「東華文教事業機構某
    某分部」之名稱取得合法証照及招生，亦使丑○○陷於錯誤。又戊○○與甲○○
    簽約之時，復基於同一詐欺之故意，為誘使甲○○同意簽約加盟，明知台中縣潭
    秀學區已有東華補習班分部，竟仍於加盟合約書加註記載「本契約保留潭秀學區
    壹年不設分部」，答應甲○○可在一年內在潭秀學區開設東華補習班，使甲○○
    陷於錯誤。又戊○○與辛○○簽約之時，亦基於同一詐欺之故意，為誘使辛○○
    同意簽約加盟，明知台中市東華補習班有辦理國中部之招生業務且收費較低，竟
    仍於加盟契約書第十條第五款約定「班本部絕不在學區內從事相關業務招生行為
    」，使辛○○陷於錯誤。熟料丙○○等人於簽約並陸續交付如附表所示之加盟商
    標使用費、履約保証金之後，始發現戊○○之「東華加盟輔導中心」只有極少量
    之自編教材，亦無專人協助丙○○等人自編教材，師資亦多為臨時糾集無經驗之
    老師，且無其所稱在各學區關係良好之人脈，亦未介紹各學區教育界人士與丙○○等人認識，也未提供各學區在校學生名單，甚至要求丙○○等人支付費用購買
    各學區在校學生名單，更未介紹台中縣中平國中訓導主任加入甲○○等人經營之
    補習班。而甲○○於申請設立登記時亦發現根本無法以「東華文教事業機構某某
    分部」之名義立案登記，甲○○也發現潭秀學區已設立有東華補習班，根本不能
    再設立東華補習班，辛○○也因班本部之國中部業務重疊，造成業務推展困難，
    另丙○○、壬○○、乙○○並因班址有上述違章建築或位於工業區內等原因無法
    立案登記，導致壬○○、乙○○、丙○○分別遭彰化縣政府及台中縣政府各主管
    機關罰鍰或停止使用或限期改善等處分，壬○○甚至遭彰化市原已設立之東華補
    習班負責人提出違反公平交易法之告訴。且戊○○竟未事先告知丙○○等人即搬
    離台中市○○路二二號二樓之辦公室，對丙○○等人之種種困境置之不理，經丙○○等人四處探聽找到戊○○時，戊○○亦藉故推拖或敷衍了事，嚴重損及丙○○等人之權益，丙○○等人始知受騙。因認被告子○○共犯有刑法第三百三十九
    條第一項之詐欺取財罪嫌等語。
二、按犯罪事實應依證據認定之，無證據不得認定犯罪事實，刑事訴訟法第一百五十
    四條第二項定有明文。而刑事訴訟法上所謂認定犯罪事實之證據，係指足以認定
    被告確有犯罪行為之積極證據而言，該項證據自須適合於被告犯罪事實之認定，
    始得採為斷罪資料，有最高法院二十九年上字第三一０五號著有判例。又刑法第
    三百三十九條第一項詐欺罪之成立，以意圖為自己或第三人不法所有，以詐術使
    人將本人或第三人之物交付為要件，所謂以詐術使人交付，必須被詐欺人因其詐
    術而陷於錯誤，若其所用方法，不能認為詐欺，亦不致使人陷於錯誤，即不構成
    該罪，亦有最高法院四十六年台上字第二六０號著有判例。訊之被告子○○堅決
    否認有何上開詐欺犯行，辯稱：八十七年五月間舉辦加盟說明會時，係由戊○○
    、己○○、謝芳智等人向乙○○、甲○○、壬○○、丙○○、丑○○、辛○○、
    丁○○、庚○○以書面或口頭說明加盟體系規模組織龐大，有專人協助各加盟分
    部編定教材並提供培訓師資，有自編教材家長較信服，師資由班本部協助負責招
    募、訓練、試教、簽約及分派等，伊只是在場幫忙，但僅告以可以介紹退休學區
    老師給乙○○等人認識，沒有說要免費提供在校名單，也沒有向甲○○說可以介
    紹台中縣中平國中訓導主任參加經營加盟補習班，後來乙○○等八人均與戊○○
    以育林文化事業有限公司名義簽訂東華文教事業機構連鎖加盟合約書，並經東華
    補習班負責人癸○○授權使用服務標章及輔導加盟店，乙○○等人加盟須繳交商
    標使用費六十萬元，此部分由育林文化事業有限公司與東華補習班負責人癸○○
    平分，履約保證金五十萬元，分三年繳交，乙○○等人大部分只繳交第一期履約
    保證金，全交給癸○○，另每月須繳交權利金二萬五千元，此部分係服務加盟補
    習班代價，乙○○等人均未繳交，且每月要派人作招生輔導、教學輔導等二十五
    項工作，簽約後有提供補習班教材及師資，而丙○○、壬○○、乙○○承租前開
    班址時，係戊○○陪同前往，戊○○如何向丙○○、壬○○、乙○○說明，因伊
    未參與，並不清楚，亦不知其等所承租前開班址有違章建築或無使用執照之事，
    伊僅於丙○○與屋主賴何秀鳳簽訂承租契約時，擔任連帶保證人而已，且不知大
    甲鎮、彰化市、潭子鄉已有別家補習班使用東華補習班標章，實無向乙○○等八
    人詐騙之意思等語。
三、經查本件被告子○○之夫戊○○於八十七年五、六月間，以育林文化事業有限公
    司代表人子○○名義，分別與告訴人乙○○、甲○○、壬○○、丙○○、丑○○
    、辛○○、丁○○、庚○○簽訂東華文教事業機構連鎖加盟合約書，約定告訴人
    得以東華文教事業機構某某分部對外經營補習業務，簽約時告訴人須繳交商標使
    用費六十萬元，作為合約期限內之商標使用費，約滿若續約，不須再繳交此項費
    用，另須繳交履約保證金五十萬元，分三期繳付，合約期滿時，若不續約，又無
    違約事項或其他狀況者，無息退還，每月還須繳交包括商標使用、廣告、文宣、
    招生等費用之權利金二萬五千元，於合約有效期間，授權告訴人得在其加盟店內
    使用東華文教事業機構之服務標章，及提供經營知識、技術或資料及師資教材等
    情，此有東華文教事業機構連鎖加盟合約書、授權書及支票等影本附卷可稽。且
    戊○○確於八十七年四月七日，代表育林文化事業有限公司與東華補習班（負責
    人癸○○）訂立合作契約書，由東華補習班授權育林文化事業有限公司使用第0
    0000000號「東華及圖」之服務標章，以經營東華升高中（國一、二、三
    ）之連鎖加盟部事宜，授權期間自八十七年四月一日起至九十七年三月三十一日
    止，雙方同意對於加盟者應收取加盟金六十萬元，履約保證金六十萬元及自八十
    七年九月起按月收取權利金二萬八千元，其中加盟金由雙方各得二分之一，履約
    保證金由東華補班收取，但應簽同額本票交育林文化事業有限公司收執，俟加盟
    契約期滿或終止，加盟者無違約或其他損害時無息返還，每月權利金則由東華補
    習班分得一萬二千元，育林文化事業有限公司分得一萬六千元等情，亦有合作契
    約書影本在卷足憑，證人即東華補習班負責人癸○○復證稱：伊有授權育林文化
    事業有限公司使用東華補習班服務標章對外招攬加盟補習班，沒有地區限制，被
    告及戊○○自己會培訓師資及編列講義，如師資不夠或講義短缺，會請東華補習
    班國中部支援，伊為台碩出版社股東，被告及戊○○曾向台碩出版社購買參考書
    ，台碩出版社應該只供應補習班，在坊間買不到，伊不知彰化市、大甲鎮、潭子
    鄉有東華補習班分部，亦未授權他人在該三處使用服務標章等語，足徵被告所辯
    不知大甲鎮、彰化市、潭子鄉已有別家補習班使用東華補習班標章等語應屬可信
    。次查由戊○○以被告公司名義分別與告訴人簽訂之東華文教事業機構連鎖加盟
    合約書係約定告訴人須於簽約後一個月內，自行取得設班地點合法使用權，以東
    華文教機構某某分部名稱對外營業，且須於加盟第一年內，依法取得政府許可之
    補習班執照，被告及戊○○僅負有協助取得合法證照之義務，並非告訴人得以東
    華補習班某某分部立案登記。又告訴人丙○○、壬○○、乙○○係分別取得坐落
    台中縣烏日鄉○○路二六七號、彰化縣彰化市○○路七九之一號及台中縣沙鹿鎮
    ○○路一五二之一號房屋，作為加盟補習班設班地點，上述設班地點固因未經核
    准立案，或未經申請核准使用執照用途變更，或未設緊急照明設備及避難器具，
    經主管機關限期改善或勒令停止使用，有台中縣政府函、彰化縣政府函及檢查紀
    錄表影本在卷足考。然證人即出租人賴何秀鳳於本院九十一年度易字第二一０六
    號戊○○被訴詐欺案件審理時已證稱：伊親自訂約將台中縣烏日鄉○○路二六七
    號房屋租予丙○○，丙○○說要開設補習班，伊不知保存登記及使用執照，該房
    屋有增建後面廚房，出租時有拆除等語，有審判筆錄影本在卷可查，且依告訴人
    丙○○提出之公證書影本記載，出租人賴何秀鳳並不識字，是否知悉該房屋有無
    使用執照或保存登記，並告知戊○○或告訴人丙○○，顯非無疑，況依常情，戊○○如確知該房屋欠缺使用執照，無法申請補習班立案登記，焉會由其妻即被告
    子○○作為該房屋租賃契約之連帶保證人，而使之負連帶保證責任？另證人即告
    訴人壬○○之夫陳建宏於本院八十八年度訴字第一七五０號返還商標使用費事件
    審理時證稱：彰化市○○路七九之一號房屋坐落地點半年內可由工業區變更為商
    業區這句話是伊向戊○○講的，當時伊等雙方急著成立加盟店，伊從報紙看到該
    地要由工業區變為商業區才告訴戊○○等語，有審判筆錄影本在卷可按，參以告
    訴人丙○○、壬○○、乙○○亦不否認承租前開班址時，被告並未參與，僅於告
    訴人丙○○與屋主賴何秀鳳簽訂承租契約時，由被告擔任連帶保證人，尚難認被
    告此部分有向告訴人丙○○、壬○○、乙○○詐騙之情事。又依告訴人丙○○、
    壬○○、乙○○與戊○○以被告公司名義簽訂之加盟合約，既已約定告訴人丙○○、壬○○、乙○○須自行取得設班地點合法使用權，依法取得政府許可之補習
    班執照，被告及戊○○僅負有協助取得合法證照之義務，自不能以告訴人丙○○
    、壬○○、乙○○租得之設班地點無法立案登記，即據以推定被告有施用詐術情
    事。再被告確曾提供各加盟補習班教材及師資，亦有被告所提新世紀國中英文第
    一、三、五冊、台碩出版社出版發行國一上國文Ａ、認識台灣歷史上篇、認識台
    灣地理上篇、認識台灣社會上篇、英文Ａ、數學Ａ、各校月考試題彙編及超優補
    教事業機構編印超優國小數學四年級暑假教材、四下第一次月考範圍、育林文化
    事業有限公司國小數學三、四、五年級暑假教材足稽，質之告訴人甲○○於本院
    審理時陳稱：一開始被告有自編教材幾本給伊，後來因編輯部門裁撤，拿坊間參
    考書給伊用，老師有給伊二位，均為數學老師，一位教國小、一位教國中，其中
    教國中之數學老師，教了一個月，被戊○○調到他處，戊○○說要補給伊，結果
    沒有補，另教國小之數學老師，教了二個月，即自動離職等語；告訴人丙○○陳
    稱：被告派二位老師給伊，其中一位程度不好，經伊反應後，再派一位英文老師
    ，因住苗栗，不久即自動辭職，且僅提供一般坊間買得到之教材等語；告訴人丑
    ○○陳稱：被告介紹並非自己培訓之五、六位老師給伊，經伊篩選後錄取一位英
    文老師，教材只給自編兒童美語，僅數單元，國中英文亦只幾課，其餘均係坊間
    教材等語；告訴人庚○○陳稱：當初加盟條件是要培圳師資、提供自編教材，被
    告有推薦二位老師給伊，因不適任，教後不久即離職，而教材是坊間一般教材等
    語；被告壬○○陳稱：被告提供二位老師給伊，分別教數學及理化，因不適任，
    教了二、三個月或一個月即離職，而教材是坊間就可以買得到的書等語；告訴人
    辛○○陳稱：被告提供教材由班本部自編的只僅一小部分，其餘均係坊間教材，
    提供四、五位老師給伊，伊有聘請教課，另提供學校名單給伊，向伊收取一萬八
    千五百元等語；告訴人丁○○陳稱：被告在招攬加盟時，未將所有教材陳列提供
    參考，伊招生後，僅能配合被告提供的普通教材，結果家長質疑沒有東華補習班
    教材，被告有提供一位老師給伊，伊只聘一年，家長反應不好，所提供教材、師
    資未符合當初加盟標準等語。至被告所提供加盟補習班之教材及師資是否合於約
    定，雙方認知不同，另有否介紹學區教育界人士及老師與告訴人認識，並提供學
    區在校學生名單，亦非加盟契約主要內容，應屬債務有無完全給付問題，其餘告
    訴人甲○○指述戊○○宣稱可介紹中平國中訓導主任參予加盟補習班之經營，尚
    與常理乖違，而告訴人辛○○設班地點為台中市○○路○段十五號，尚無任何事
    證足資證明其因與東華補習班國中業務重疊，致業務推展困難，均不能遽爾認定
    被告於招攬加盟之初，即具詐欺取財犯意。再查依雙方所簽訂之加盟合約書，係
    約定簽約時告訴人須繳交商標使用費六十萬元，另分三期繳交履約保證金五十萬
    元，其中商標使用費由育林文化事業有限公司與東華補習班各得二分之一，履約
    保證金由東華補習班收取，已如前述，依附表所載，告訴人丙○○共已支付商標
    使用費六十萬元，履約保證十五萬元（另二張金額各為十五萬元及二十萬元之履
    約保證金支票未到期）；告訴人壬○○支付商標使用費三十萬元（另一張金額三
    十萬元之商標使用費支票、一張金額二十萬元之履約保證金支票退票，二張金額
    各為十五萬元之履約保證金支票未到期）；告訴人乙○○支付商標使用費六十萬
    元，履約保證金二十萬元；告訴人丑○○支付商標使用費三十萬元（另一張金額
    十萬元之履約保證金支票嗣屆期由癸○○提示兌領）；告訴人庚○○支付商標使
    用費六十萬元，履約保證金二十萬元；告訴人甲○○支付商標使用費六十萬元，
    履約保證金十五萬元（另二張金額各為十五萬元、二十萬元之履約保證金支票未
    到期）；告訴人辛○○支付商標使用費六十萬元（另一張金額二十萬元之履約保
    證金支票退票）；告訴人丁○○支付商標使用費六十萬元（另一張金額二十萬元
    之履約保證金支票，由被告存入兌現，二張金額各為十五萬元之履約保證金支票
    未到期），被告實際取得之商標使用費雖達二百十萬元（另為告訴人丁○○存入
    票款二十萬元，剩一百九十萬元，其餘商標使用費及履約保證金係轉交東華補習
    班負責人癸○○），但被告除為該加盟事業支出廣告費用四十五萬五千八百三十
    元（見附卷被告所提奇星廣告有限公司請款單、結帳明細表及中國時報、聯合報
    、自由時報分類廣告收據影本），及支出簡章、卡片、贈品等文宣費用（見卷附
    被告所提訂貨請款估價單、出貨驗收單等影本），委託超優數學謝芳智編列國小
    數學之報酬（此部分業經謝芳智於台灣高等法院台中分院九十年度上字第二０一
    號返還商標使用費事件準備程序中供明，見卷附被告所提準備程序筆錄影本）外
    ，還須支付人事費用、加盟本部租金、水電費等，被告現已與告訴人丙○○、
    壬○○、丑○○、庚○○、辛○○、丁○○達成和解，願以向告訴人丙○○、壬○○、丑○○、庚○○、辛○○、丁○○實收金額（含商標使用費及履約保證金
    ，依序為七十五萬元、三十萬元、四十萬元、八十萬元、六十萬元、六十萬元）
    之一半計一百七十二萬五千元，自九十二年九月二十日起至九十四年一月二十日
    止每月二十日清償十萬元，另九十四年二月二十日清償二萬五千元，有台灣高等
    法院台中分院九十年度上字第二０一號返還商標使用費事件和解筆錄影本乙份附
    卷可參，足見被告尚乏不法所有之意圖，核與詐欺罪之構成要件有間，本件應屬
    債務有無完全給付之民事糾葛。此外，又查無其他積極證據足認被告有何詐欺犯
    行，既無證據證明被告犯罪，依法應諭知無罪之判決。至台灣台中地方法院檢察
    署（八十九年度偵字第七一六七號）移送被告子○○涉嫌詐欺併辦部分，因本件
    被告子○○既諭知無罪之判決，則併辦部分與之即無連續犯之裁判上一罪關係，
    應將卷證退回由該署檢察官另為妥適處理，併此明。
四、據上論斷，應依刑事訴訟法第三百零一條第一項，判決如主文。
中       華       民       國    九十二    年     九     月     五      日
                                      臺灣臺中地方法院刑事第八庭
                                            法  官  朱  光  國
右正本證明與原本無異。
如不服本判決，應於判決送達後十日內向本院提出上訴狀( 應附繕本 )，上訴於臺灣
高等法院臺中分院。
                                            書記官
中       華       民       國    九十二    年     九     月    十九     日
                                                                    Ａ


司法院資訊處製作；財團法人民間司法改革基金會備份。
